最高法院刑事判決　　　　　　九十六年度台上字第三六一二號
上　訴　人　甲○○
選任辯護人　許銘春律師
　　　　　　張文雪律師
上列上訴人因違反著作權法案件，不服台灣高等法院高雄分院中
華民國九十六年四月十七日第二審判決（九十六年度上易字第一
二六號，起訴案號：台灣高雄地方法院檢察署九十四年度偵續字
第四一號），提起上訴，本院判決如下：
    主  文
原判決撤銷，發回台灣高等法院高雄分院。
    理  由
本件原判決認定：上訴人甲○○係高雄縣鳳山市○○○路四二九
號一樓源興模型玩具店（以淵升玩具模型店名義對外營業）實際
負責人，明知如原判決附表一所示之商標，係台灣光榮綜合資訊
股份有限公司（下稱光榮公司）、美商．微軟公司（下稱微軟公
司）、日商．新力電腦娛樂股份有限公司（下稱新力公司）、日
商．卡波光股份有限公司（下稱卡波光公司）、日商．任天堂股
份有限公司（下稱任天堂公司），依法分別向我國經濟部智慧財
產局申請註冊，先後取得商標專用權之商標圖樣（各商標名稱、
註冊號數、專用期間、指定使用商品及商標專用權人詳如原判決
附表一所示），未經各該商標專用權人之同意或授權，不得將上
開商標使用於同一商品。如原判決附表二至五（不含附表三編號
６３、６４所示之光碟）所示之電腦程式，亦係上開公司及其他
公司等，分別享有著作財產權之電腦程式著作。復明知如該附表
二至五所示之光碟、卡匣（不含附表三編號６３、６４所示之光
碟）中之部分光碟封面（即原判決附表四標示侵害商標之光碟）
；部分卡匣外殼、貼紙、收容盒及說明書等，亦會分別呈現如該
附表一編號４至１１所示之商標圖樣，並於執行上開電腦程式著
作時，於電視、電腦或遊戲機影像畫面上，除會分別呈現如該附
表一所示之商標圖樣外。亦會分別呈現「Licensed by Sony Com
puter Entertainment Inc.」、「Sony Computer Entertainmen
t Inc.Presents」、「（c）（標示西元年份）Sony Computer E
ntertainment Inc.」（以上為新力公司）；「CAPCOM PRESENTS
」、「（c）CAPCOM Co.,LTD（標示西元年份）ALL RIGHT RESER
VED 」（以上為卡波光公司）「（c）2002 Fromsoftware.Inc」
、「（c）2002 Electronic Arts Inc. All rights reserved」
、「（c）2002 Danjaq, LLC,and United Artists Corporation
.All rightsreserved」、「（c）2003 Electronic Arts Inc.A
ll rights reserved」、「（c）2002 KIKI CO.,LTD/ HAKUHODO
Inc./Oricon Inc.」、「（c）2003 Fromsoftware.Inc.All rig
hts reserved」、「（c）ATLUS/CAVE 2002」、「（c）2001 GE
NKI Co,Ltd, Developed by lightWeight Co.,Ltd. 」、「2002
Microsoft Corporation.All right reserved」、「2003 Micro
soft Corporation All right reserved」、「COPY RIGHT 2001
MICROSOFT CORPORATION All right reserved」（以上為微軟等
公司）；「（c）2000,2002 KOEI Co.,Ltd.」、「（c）2001,20
02 KOEI Co.,Ltd.」、「（c） 2003 KOEI Co.,Ltd.All rights
reserved」、「（c）2002 KOEI Co.,Ltd」、「 KOEI PRESENTS
」（以上為光榮公司）；「 Ninten do（R）」、「（c）（標示
西元年份）Nintendo」、「 （c）Nintendo（標示西元年份）」
、「（c）KONAM I（標示西元年份）」（以上為任天堂公司）等
字樣。且上開字樣亦會出現在部分卡匣外殼、貼紙、收容盒及說
明書等處，均顯示係各該公司出品或授權等用意之證明。復明知
上開卡匣及遊戲軟體，均係未經前開著作權人同意或授權，而擅
自重製之盜版光碟及卡匣。竟與鄭麗香（另經檢察官起訴，由台
灣高雄地方法院判處有期徒刑一年二月，緩刑四年）及其妻王嬿
萍（未據起訴）共同基於販賣仿冒商品、行使偽造準私文書之概
括犯意聯絡；明知為侵害著作權之物，而以移轉所有權之方法散
布光碟、卡匣重製物為常業之犯意聯絡，明知某不詳姓名年籍之
成年男子，出售之盜版光碟及卡匣，屬意圖欺騙他人，而於同一
商品，使用相同於他人註冊商標圖樣之商品，竟自民國九十二年
七月三十日起，以盜版遊戲光碟每片新台幣（下同）三十元、一
百元不等之價格；盜版遊戲卡匣每片二百元之價格，向該不詳姓
名年籍之成年男子購入如原判決附表二至五（不含附表三編號６
３、６４光碟）之盜版光碟、卡匣後，共同於「淵升玩具模型店
」內，以盜版遊戲光碟每片六十元、二百元不等之價格；盜版遊
戲卡匣每片四百元、五百元或六百元之價格，售賣予不特定之人
。且為避免遭警查獲，復自九十二年十月十五日起，由鄭麗香出
面承租高雄縣鳳山市○○○路四二七號三樓，作為藏置盜版光碟
、卡匣之處所，俟客人欲購買上開盜版物時，上訴人、鄭麗香或
王嬿萍即先將目錄交由顧客點選，確認購買物品後，鄭麗香即自
「淵升玩具模型店」後門，行經相通之樓梯，至高雄縣鳳山市○
○○路四二七號三樓，取出盜版光碟或卡匣後返回交貨；上訴人
或王嬿萍則留在店內看守，藉以牟利維生，並均以之為常業。於
九十二年十一月二十日十四時許，經警持搜索票在高雄縣鳳山市
○○○路四二七號、四二九號查獲，並於五甲二路四二九號一樓
、二樓，扣得「越南大作戰」盜版光碟五片及上訴人所有供共同
犯罪所用或預備如原判決附表六所示之物。於同市○○○路四二
九號四樓，扣得「越南大作戰４」、「格鬥天王」（含2000年及
2002年版本）等盜版光碟計十三片。於同市○○○路四二七號三
樓，扣得如原判決附表二至五所示之盜版光碟、卡匣（不含於五
甲二路四二九號一樓、二樓及四樓內，扣得之盜版光碟。亦不含
附表三編號６３、６４所示之盜版光碟）等情。因將第一審科刑
判決撤銷，於比較新舊法後，改判依想像競合犯，從一重論處上
訴人共同意圖營利而以移轉所有權之方法散布光碟重製物而侵害
他人之著作權為常業罪刑（處有期徒刑二年）；固非無見。
惟查：（一）光碟片如已記載儲存表意人之意思或思想，藉機器
或電腦之處理所顯示之聲音、影像或符號，足以為表示其用意之
證明者，依刑法第二百二十條第二項之規定，應認係準文書之一
種。擅自重製他人之光碟片即所謂仿冒或盜版之光碟片，其外觀
包裝雖無被害人公司名稱及授權生產文字，惟如該光碟片內已燒
錄儲存被害人公司名稱及授權生產文字，藉機器或電腦之處理，
螢幕會顯示被害人公司名稱及授權生產文字，足以生損害於公眾
或他人，應認係偽造之準文書。至販賣此等仿冒之光碟片，是否
成立刑法第二百十六條之行使偽造文書罪，因其態樣不一，販賣
者是否以偽作真之意思販賣？有無本於仿冒光碟內容之偽造準文
書有所主張？是否足以生損害於公眾或他人？為事實認定問題，
應依販賣者主觀之意思及客觀之行為，以資審斷。如販賣者主觀
上係以偽作真之意思販賣，且知買受者一經藉機器或電腦之處理
，仿冒光碟內容之偽造準文書必當顯現，仍予以出售，將該偽造
之準文書置於可能發生文書功能之狀態下，應認係對偽造準文書
之內容有所主張之行使行為，苟足以生損害於公眾或他人，即應
成立行使偽造文書罪，買受者是否知其為仿冒品，並非所問。若
販賣者主觀上並無以偽作真之意思，則不成立行使偽造文書罪。
依原判決理由說明，上訴人販賣扣案仿冒光碟片予不特定顧客之
行為，已與刑法第二百十六條、第二百二十條、第二百十條行使
偽造準私文書之犯罪構成要件該當；惟於事實欄，未認定上訴
人前揭行使偽造準私文書之行為，是否足以生損害於公眾及他人
，自不足為適用法律之依據；而原判決事實欄就上訴人行使上揭
偽造準私文書時，是否有「以偽作真」之意思、曾否對該等偽造
準私文書之內容，有所主張，均未認定；另其理由記載：「被告
（指上訴人）既係販入該仿冒之光碟及卡匣，再行販賣，則對於
前開光碟及卡匣之外碟等處，存有前開字樣，及經執行後，會出
現前開影像，自無不知之理」；似僅就扣案仿冒光碟，經由機器
或電腦執行，會出現前開影像，為上訴人事前知情乙事予以說明
；就上訴人是否係以偽作真之意思販賣﹖其曾否對該等偽造準私
文書之內容有所主張﹖俱未審認、說明，即逕認上訴人所為，應
成立行使偽造準私文書罪，自屬於法有違；且此部分事實不明，
本院亦無從就原判決該部分適用法律之當否為判斷。（二）刑事
訴訟法上所謂認定犯罪事實之證據，係指足以認定被告確有犯罪
行為之積極證據而言；若積極證據不足供證明時，自不能以推測
或擬制之方法，為判決之基礎。原判決認定上訴人為源興模型玩
具店實際負責人，對本件犯罪居於主導地位，係依憑證人鄭麗香
證稱：伊以一百萬元，向戴宗熙頂下源興模型玩具店，伊為該玩
具店負責人等語，不可採信；及上訴人與其妻王嬿萍於源興玩具
模型店營業時間，曾出現在該店內負責看店及招呼客人工作、鄭
麗香負責取貨等費力工作，其如係實際負責人，何須負責該費力
之工作、源興玩具模型店所在土地、建物之所有權人係王嬿萍、
警方實施搜索時，於該店內發現上訴人及其家人之健保卡等證據
資料，而為前開事實認定；惟證人邱玉豐於原審已證稱：未明確
見到上訴人將盜版光碟、卡匣交予客人等語，則由原判決援引作
為判決基礎之上揭證據資料，縱令足以證明鄭麗香並無頂讓源興
模型玩具店之資力，但在該玩具店營業期間，上訴人與其妻王嬿
萍雖曾出現在店內，惟於警方搜索時，則祇有王嬿萍在場，何以
該店實際負責人非王嬿萍一人﹖上訴人與其妻王嬿萍有否可能受
僱於他人﹖從而依憑上引證據資料，是否足供證明上訴人係源興
模型玩具店之實際負責人，仍待研求。（三）原判決於理由欄謂
：「如附表六編號４、５所示之物，係被告所有供共同販賣盜版
光碟、卡匣預備所用之物，應依刑法第三十八條第一項第二款規
定，宣告沒收之」（見原判決正本第二十頁第十一行至第十三行
）；然該附表六編號４、５所示之物，係上訴人所有，且係供本
件犯罪預備之物，原判決未說明所憑之證據及認定之理由，自屬
理由不備。以上，或係上訴意旨所指摘，或屬本院得依職權調查
之事項，應認原判決有撤銷發回更審之原因。又原判決關於違反
商標法及理由內敘明不另為無罪諭知等部分，依審判不可分原則
，均應併予發回。
據上論結，應依刑事訴訟法第三百九十七條、第四百零一條，判
決如主文。
中　　華　　民　　國　九十六　年　　七　　月　　五　　日
                      最高法院刑事第十一庭
                          審判長法官  林　永　茂
                                法官  洪　文　章
                                法官  蘇　振　堂
                                法官  蕭　仰　歸
                                法官  何　菁　莪
      本件正本證明與原本無異
                                      書  記  官
中　　華　　民　　國　九十六　年　　七　　月   十一   日
                                                H
